台灣高等法院刑事判決　　　　　　　　96年度上訴字第1890號
上　訴　人
即　被　告　甲○○
　　　　　　　　　　5樓
　　　　　　　　　　（另案於台灣桃園女子監獄執行中）
選任辯護人　袁大蓉律師（財團法人法律扶助基金會）
上列上訴人因強盜案件，不服台灣板橋地方法院九十五年度訴字
第八六九號，中華民國九十六年三月十六日第一審判決（起訴案
號：台灣板橋地方法院檢察署九十五年度偵字第四六四０號），
提起上訴，本院判決如下：
    主  文
原判決關於強盜部分撤銷。
甲○○結夥三人以上強盜，處有期徒刑柒年參月，扣案之手銬壹
付、口罩、手套各壹個均沒收。
    事  實
一、甲○○前因施用第二級毒品、竊盜及轉讓第二級毒品案件，
    經法院定應執行有期徒刑一年四月確定；又因施用第一級毒
    品及施用第二級毒品案件，經法院定應執行有期徒刑一年確
    定，並接續執行至民國九十四年二月五日假釋出監，其原應
    於九十四年十月三日假釋期滿，惟嗣經撤銷假釋，自九十五
    年九月二十日入監執行殘刑七月又二十八日（指揮書執行完
    畢日期為九十六年五月十七日，本件不構成累犯）。
二、甲○○夥同具有意圖為自己不法所有之犯意聯絡之成年人簡
    志如（已於九十五年七月十五日死亡）及綽號「阿興」之男
    子，均頭戴安全帽，並攜帶甲○○事先購買之手銬一付及簡
    志如所有之口罩、手套，於九十五年二月二十四日凌晨四時
    三十八分許，共同前往台北縣三重市○○○路一四０號乙○
    ○○經營之「台糖超商」，先由「阿興」（戴口罩及手套）
    進入店內佯稱購物，並趁店員陳雅雯進入倉庫（位於樓梯間
    ）取貨之際，尾隨進入倉庫，以手壓制陳雅雯之胸部，陳雅
    雯欲喊叫，「阿興」即喝令伊莫喊叫，簡志如（戴口罩）隨
    後亦進入叱令陳雅雯莫喊叫，否則要砍（以台語「仆」發音
    ）伊，「阿興」旋以手摀住陳雅雯嘴巴，並循簡志如之指示
    ，取出手銬欲將陳雅雯銬住，陳雅雯因已不能抗拒，乃任由
    「阿興」將伊之手以手銬銬在樓梯間。斯時，甲○○即進入
    店內，與簡志如取去置於櫃台處之週轉金約新台幣（下同）
    一萬元、電話卡（二百元者三張、一百元者八張）、易付卡
    （三百元者九張）、郵票（五元者一百五十張、二十五元者
    六十張、十二元者一百二十張），及置於金庫內之現金二十
    一萬元（其中十五萬元為貨款、六萬元為週轉金）、鑽戒一
    只、黃金項鍊三條、易付卡（ＯＫ五張、遠傳八張、台灣大
    哥大五張、中華電信二張）、電話卡（二百元者五張、一百
    元者十五張）、鑰匙二串、信託憑證一紙、定存單一紙、存
    款簿八本、支票二本、印章五顆等財物後，吆喝「阿興」一
    同逃離該處。嗣經警於九十五年二月二十五日三時許，在台
    北縣三重市○○路○段三十四巷口查獲，並扣得鑽戒一只、
    黃金項鍊二條、二千零九十七元、鑰匙二串、信託憑證一紙
    、定存單一紙、存款簿八本、支票二本、印章五顆等物（扣
    得之物業經乙○○○領回）及供犯罪使用之手銬一付（甲○
    ○所有）、口罩、手套各一個（簡志如所有）。
三、案經台北縣政府警察局三重分局報請台灣板橋地方法院檢察
    署檢察官偵查起訴。
    理  由
一、訊據上訴人即被告甲○○固坦承與簡志如及「阿興」，於上
    開時間，共同前往「台糖超商」取走櫃台及金庫內之上開現
    金、鑽戒、黃金項鍊等財物不諱，然否認有何強盜犯行，辯
    稱：彼等所使用之手銬係屬玩具，陳雅雯於原審已證稱伊當
    時曾說如何銬住伊都沒關係，且於彼等離去後即自行掙脫等
    情，足見陳雅雯係自願被銬住，並未達不能抗拒之程度，彼
    等所為不該當強盜罪名云云。選任辯護人亦以被告不知有「
    阿興」同行及「阿興」將店員銬住之情置辯。
二、經查：
　(一)「台糖超商」於上開時間，如何遭二男一女侵入強盜櫃台及
　  金庫內之上開現金、鑽戒、黃金項鍊等財物，又該二名男子
    分別為簡志如及「阿興」，女子則為被告等情，已據證人陳
    雅雯於原審指證明確，並有卷附現場監視錄影帶翻拍之照片
    ，及扣案之手銬、口罩、手套可稽。而「台糖超商」遭強盜
    及事後領回之財物數量及種類，亦據告訴人即被害人乙○○
    ○指訴綦詳（見原審卷一第七七頁第七至九行），並有贓物
    認領保管單及贓物照片附卷足憑，該部分事實已堪認定。
  (二)按強盜罪之所謂「不能抗拒」，係指行為人所為之強暴、脅
  　迫等不法行為，就當時之具體事實，予以客觀之判斷，足使
　　被害人身體上或精神上達於不能或顯難抗拒之程度而言。次
　　按供述證據之採認，應就供述者前後陳述整體為觀察，不宜
　  斷章取義，以免曲解誤認。查證人陳雅雯在原審審判期日（
    九十五年五月十二日），於被告之指定辯護人行主詰問時固
    證稱：「他們跑出去後，我就將玩具手銬用力扯拉，那只是
    玩具手銬而已，我扯開後就去報警」、「我當時說只要不要
    傷害我，要如何銬住我都沒有關係」等語（見原審卷一第七
    一頁第十至十一行、第七二頁第八行）。然查，證人陳雅雯
    於該指定辯護人行主詰問時，對於伊如何在凌晨，當店內只
    有伊一人之情形下，遭歹徒壓制、喝令不准喊叫及被手銬銬
    在樓梯間等情亦指陳甚詳（見原審卷一第七０頁倒數第六行
    至第七一頁倒數第十一行），且於審判長詢問時，更明確指
    稱「（問：妳當時能否反抗？答：）不能。摀住我之前我有
    掙扎，他們摀住我叫我不能掙扎，我們樓梯很窄，有放飲料
    ，我在階梯上面，壓住我的時候，我無法逃走也無法反抗，
    銬住我的時候，他們就擋住我的前面，而且他們有壓住我的
    胸部。」等語（見原審卷一第七三頁倒數第一至七行）。綜
    觀證人陳雅雯所證述之情節，事發當時係屬凌晨，「台糖超
    商」內僅有陳雅雯一名店員留守，伊於遭一名男子尾隨進入
    倉庫，出手壓制胸部、摀住口部之情況下，又有一名男子出
    言相脅，衡諸當時之具體事實而為客觀之判斷，陳雅雯稱伊
    當時已不能反抗，自屬可信。本件尚不得單憑陳雅雯於已不
    能反抗之情形下，為確保人身安全之言，即率認伊當時並未
    達不能抗拒之程度。被告所辯云云，並非可採。
  (三)扣案之手銬係被告所購買，「阿興」亦為被告邀集前往「台
    糖超商」等情，已據被告於原審坦承在案（見原審卷一第七
    六頁倒數第十一行、第五七頁第十四行），核與已故之共犯
    簡志如於原審之供述相符（見原審卷一第五０頁倒數第二至
    五行、第七八頁倒數第十行）。被告既邀集「阿興」同往，
    復將所購之手銬交予「阿興」持有，則「阿興」之行為顯然
    均在被告與簡志如共同犯意範圍內，被告自應同負其責。選
    任辯護人所辯云云，亦不足採信。
    綜上，被告有與簡志如及「阿興」結夥三人以上強盜犯行，
    事證明確，堪予認定，應依法論科。
三、按刑法於九十四年二月二日修正公布，並自被告行為後之九
    十五年七月一日施行，其中第二十八條原規定：「二人以上
    共同『實施』犯罪之行為者，皆為共同正犯。」雖經修正為
    ：「二人以上共同『實行』犯罪之行為者，皆為共同正犯。
    」然因被告與簡志如及「阿興」係基於犯意聯絡，共同實行
    本件犯行，是不論依新法或舊法，均應構成共同正犯；上開
    修正內容，對於被告並無「有利或不利」之影響，自應依一
    般法律適用原則，適用裁判時法即修正後之刑法第二十八條
    （最高法院九十五年度第二十一次刑事庭會議決議參照）。
    另從刑附屬於主刑，除法律有特別規定者外，依主刑所適用
    之法律規定，是本件宣告沒收部分亦應適用修正後之刑法第
    三十八條規定，合先說明。
四、核被告所為，係犯刑法第三百三十條第一項之加重強盜罪（
    即犯強盜罪而有刑法第三百二十一條第一項第四款結夥三人
    以上而犯之情形），公訴意旨認被告係犯刑法第三百二十八
    條第一項之普通強盜罪，尚有未洽，起訴法條應予變更。被
    告與簡志如及「阿興」三人間，就該強盜犯行，有犯意之聯
    絡及行為之分擔，均為共同正犯。又被告有事實一所載之前
    科紀錄，固有本院被告前案紀錄表附卷可稽，然查其原執行
    之有期徒刑雖於九十四年二月五日假釋出監，並應於九十四
    年十月三日假釋期滿，惟嗣經撤銷假釋，自九十五年九月二
    十日入監執行殘刑七月又二十八日（指揮書執行完畢日期為
    九十六年五月十七日），是為本件強盜犯行之際，其前案之
    有期徒刑尚未執行完畢，本件自不構成累犯。公訴意旨認本
    件屬累犯，應有誤會，附此敘明。
五、原審據以論科，固非無見。惟查原判決關於被告強盜部分，
    就被告在櫃台強盜之現金一萬元部分，誤計為一萬五千元，
    自金庫強盜之現金二十一萬元，誤認僅得款一萬三千元；又
    關於共同正犯部分，認應適用修正前之刑法第二十八條，均
    有未洽。被告上訴意旨以其該部分所為，不該當強盜罪名云
    云，雖無理由，然原判決關於被告強盜部分既有上開可議之
    處，仍屬無可維持，應由本院將該部分予以撤銷改判。爰審
    酌被告素行不佳，於假釋中仍不知悔改，因經濟困難竟不思
    循正當途徑改善而犯案，犯後猶設詞狡辯，及其動機、目的
    、手段、所生危害、犯後態度等一切情況，量處如主文所示
    之刑。扣案之手銬一付為被告所有，口罩、手套各一個為共
    同正犯簡志如所有，已分經其二人於原審自承在案（見原審
    卷一第七六頁第七至九行），且均係供犯本件加重強盜罪所
    用之物，應依刑法第三十八條第一項第二款規定沒收之。
據上論斷，應依刑事訴訟法第三百六十九條第一項前段、第三百
六十四條、第二百九十九條第一項前段，刑法第二十八條、第三
百三十條第一項、第三十八條第一項第二款，判決如主文。
本案經檢察官羅松芳到庭執行職務。
中　　華　　民　　國　　96　　年　　10　　月　　23　　日
 　　　　　       刑事第二十庭  審判長法　官  楊  貴  雄
                                      法　官  鄧  振  球
                                      法　官　林  立  華
以上正本證明與原本無異。
如不服本判決，應於收受送達後十日內向本院提出上訴書狀，其
未敘述上訴之理由者並得於提起上訴後十日內向本院補提理由書
（均須按他造當事人之人數附繕本）。
                                      書記官  廖  月  女
中　　華　　民　　國　　96　　年　　10　　月　　24　　日
附錄：本案論罪科刑法條全文
刑法第330條第1項
犯強盜罪而有第321條第1項各款情形之一者，處7年以上有期徒
刑。
刑法第321條第1項第4款
犯竊盜罪而有左列情形之一者，處6月以上、5年以下有期徒刑：
四　結夥三人以上而犯之者。
